臺灣高等法院刑事判決
110年度上訴字第2928號
上  訴  人  臺灣新竹地方檢察署檢察官
被      告  李元凱



上列上訴人因被告違反洗錢防制法等案件，不服臺灣新竹地方法
院110年度金訴字第154號，中華民國110年7月30日第一審判決（
起訴案號：臺灣新竹地方檢察署110年度偵字第3605、4519、455
0號，暨移送併辦：臺灣新竹地方檢察署110年度偵字第7614、97
08號），提起上訴，本院判決如下：
    主  文
原判決關於幫助犯洗錢防制法第十四條第一項之洗錢罪部分撤銷
。
李元凱幫助犯洗錢防制法第十四條第一項之洗錢罪，累犯，處有
期徒刑叁月，併科罰金新臺幣貳萬元，罰金如易服勞役，以新臺
幣壹仟元折算壹日。
    事  實
一、李元凱預見將金融機構存摺、提款卡及密碼等資料提供予他
    人，可能供詐欺者所用，便利詐欺者得多次詐騙不特定民眾
    將款項匯入該人頭帳戶，再將該犯罪所得轉出，製造金流斷
    點，達到隱匿詐欺所得去向之結果，以逃避檢警之追緝，竟
    仍不違背其本意，基於幫助詐欺取財及幫助洗錢之不確定故
    意，於民國109年6、7月間某日，在苗栗縣頭份市東亞遊藝
    場內，將其所申辦之臺灣中小企業銀行新竹分行帳戶（帳號
    00000000000號，下稱本案帳戶）提款卡及密碼，交予真實
    姓名年籍均不詳、綽號「北夫」之成年人轉交予所屬詐欺集
    團使用。嗣「北夫」所屬詐欺集團成年成員取得本案帳戶提
    款卡及密碼後，即共同意圖為自己不法之所有，基於詐欺取
    財及洗錢之犯意聯絡：㈠於109年7月某日起，以交友軟體SOU
    L及通訊軟體LINE（下稱LINE）與蘇靜瑜聯繫，向蘇靜瑜誆
    稱：可下載「ROBINHOOD」手機軟體，並藉由該軟體投資、
    獲利云云，致蘇靜瑜陷於錯誤，而依指示分別於109年9月16
    日下午1時50、52分許，自其所有之臺北富邦商業銀行帳戶
    （帳號：000000000000號帳戶）網路轉帳新臺幣（下同）5
    萬元、1萬1,600元至本案帳戶。㈡於109年9月7日，由「北夫
    」所屬詐欺集團成年成員佯以「張曉楠」名義，以LINE與王
    素珠聯繫，向王素珠誆稱：可投資「葡京娛樂城」網站以獲
    利云云，致王素珠陷於錯誤，而依指示於同日下午2時6分許
    ，自其所有之蘆洲區農會帳戶（帳號：000000000000000號
    帳戶）匯款26萬元至本案帳戶。㈢於109年8月23日某時，由
    「北夫」所屬詐欺集團成年成員佯以「趙娜」、「夜未央」
    、「杜先生的丫頭」等名義，以通訊軟體「QQ」及LINE與杜
    詩玟聯繫，向杜詩玟誆稱：可下載「Block Chain」手機軟
    體，並藉由該軟體投資、獲利云云，致杜詩玟陷於錯誤，而
    依指示於109年9月16日下午2時14分許，自其所有之玉山國
    際商業銀行帳戶（帳號：0000000000000號帳戶）網路轉帳1
    2萬元至本案帳戶。嗣蘇靜瑜、王素珠、杜詩玟分別將其等
    遭詐騙之前開款項透過網路轉帳、匯款至本案帳戶後，旋由
    該詐欺集團成年成員提領、轉出一空，以此方式製造金流之
    斷點，致無法追查受騙金額之去向，而隱匿該等犯罪所得。
二、案經蘇靜瑜訴由高雄市政府警察局鼓山分局、王素珠訴由新
    北市政府警察局汐止分局、杜詩玟訴由新北市政府警察局蘆
    洲分局報請臺灣新竹地方檢察署（下稱新竹地檢署）檢察官
    偵查起訴及移送併辦。
    理  由
一、本院審理範圍
　　本案檢察官以被告李元凱犯刑法第30條第1項前段、洗錢防
    制法第2條第2款、第14條第1項之幫助洗錢、刑法第284條前
    段之過失傷害、同法第305條之恐嚇危害安全等罪嫌提起公
    訴，經原審審理後，均判處罪刑，而本件檢察官上訴書敘明
    僅就原判決關於幫助洗錢罪部分提起上訴（見檢察官上訴書
    第1頁第12至13行，本院卷第81頁），蒞庭檢察官於本院準
    備程序時亦表示：本件僅就原判決關於被告幫助洗錢部分提
    起上訴等語（見本院卷第146頁），從而，本件原判決關於
    被告犯過失傷害、恐嚇危害安全等罪部分業經判決確定，本
    院審理範圍乃被告被訴幫助洗錢罪部分，合先敘明。
二、證據能力部分
  ㈠按被告以外之人於審判外之言詞或書面陳述，雖不符刑事訴
    訟法第159條之1至第159條之4之規定，而經當事人於審判程
    序同意作為證據，法院審酌該言詞陳述或書面陳述作成時之
    情況，認為適當者，亦得為證據；當事人、代理人或辯護人
    於法院調查證據時，知有第159條第1項不得為證據之情形，
    而未於言詞辯論終結前聲明異議者，視為有前項之同意；刑
    事訴訟法第159條之5定有明文。查本判決下列認定事實所引
    用之被告以外之人於審判外所為之供述證據資料，檢察官、
    被告均表示對於證據能力沒有意見而不予爭執，且迄至言詞
    辯論終結前亦未再聲明異議，本院審酌上開證據資料製作時
    之情況，尚無違法不當或證明力明顯過低之瑕疵，亦認以之
    作為證據，應屬適當。
  ㈡本判決下列認定事實所引用之非供述證據，並無證據證明係
    公務員違背法定程序取得之證據，且與本件待證事實具有自
    然之關聯性，均得作為證據。
三、認定事實所憑之證據及理由 
    如事實欄一所示犯行，業據被告於本院準備程序及審理時坦
    承不諱（見本院卷第147至148、185至186頁），並經證人即
    告訴人蘇靜瑜、王素珠、杜詩玟於警詢證述明確（見新竹地
    檢署110年度偵字第3605卷《下稱偵3605卷》第11至12頁、110
    年度偵字第7614卷《下稱偵7614卷》一第30至33頁、110年度
    偵字第9708卷《下稱偵9708卷》第7至8頁），並有㈠告訴人蘇
    靜瑜之基隆市警察局第四分局中華路分駐所受理詐騙帳戶通
    報警示簡便格式表、金融機構聯防機制通報單、內政部警政
    署反詐騙資訊專線紀錄表、臺灣中小企業銀行新竹分行109
    年12月31日109新竹字第109HV04107號函暨所檢附之被告開
    戶資料及交易明細、網路銀行轉帳畫面截圖、LINE對話紀錄
    截圖各1份（見偵3605卷第16、20至26、30至38、61至62、9
    2頁）；㈡告訴人王素珠之蘆洲區農會匯款申請書影本、LINE
    對話紀錄、內政部警政署反詐騙諮詢專線紀錄表、新北市政
    府警察局蘆洲分局蘆洲派出所受理詐騙帳戶通報警示簡便格
    式表、金融機構聯防機制通報單、臺灣中小企業銀行新竹分
    行110年1月14日110新竹字第110HV00198號函檢附被告之開
    戶資料、109年6月起至109年11月3日之帳戶交易明細各1份
    （見偵7614卷一第34、38至55、71、78頁、卷二第267至271
    頁）；㈢告訴人杜詩玟之匯款明細、內政部警政署反詐騙諮
    詢專線紀錄表、嘉義縣政府警察局朴子分局朴子派出所受理
    詐騙帳戶通報警示簡便格式表、被告之臺灣中小企業銀行客
    戶基本資料及帳戶交易明細各1份（見偵9708卷第6、9至10
    、19、39至40頁）等在卷可稽，堪認被告上揭任意性自白與
    事實相符，應可採信。本案事證明確，被告如事實欄一所示
    犯行，應堪認定。
四、論罪　　
  ㈠按刑法上之幫助犯，係對於犯罪與正犯有共同之認識，而以
    幫助之意思，對於正犯資以助力，未參與實施犯罪構成要件
    之行為者而言。查被告將本案帳戶提款卡及密碼交由綽號「
    北夫」之某真實姓名、年籍均不詳之成年人轉交予所屬詐欺
    集團成年成員用以作為收受詐欺所得財物及洗錢之犯罪工具
    ，過程中並無證據證明被告有直接參與詐欺取財及洗錢之構
    成要件行為，充其量僅足認定係詐欺取財及一般洗錢罪構成
    要件以外之幫助行為，尚難遽認與實行詐欺取財及洗錢之詐
    騙集團成員間有犯意聯絡，而有參與或分擔詐欺取財及洗錢
    之犯行。是本案既查無證據足資證明被告有共同詐欺取財及
    一般洗錢之犯意聯絡及行為分擔，自應認被告犯行僅止於幫
    助詐欺取財及幫助一般洗錢之犯意，而為詐欺取財罪及一般
    洗錢構成要件以外之行為。又被告如事實欄一所載、基於幫
    助詐欺取財及掩飾詐欺所得之洗錢不確定故意，將本案帳戶
    提款卡及密碼交予綽號「北夫」之某真實姓名、年籍均不詳
    之成年人轉交予所屬詐欺集團成年成員使用，由該詐欺集團
    成年成員施用詐術，使告訴人蘇靜瑜、王素珠、杜詩玟陷於
    錯誤，依指示匯款至本案帳戶內，款項旋遭提領、轉出一空
    ，被告主觀上可預見其所提供之帳戶可能作為對方收受、取
    得特定犯罪所得使用，並因此遮斷金流而逃避追緝，故核其
    所為，係犯刑法第30條、第339條第1項之幫助詐欺取財罪，
    及刑法第30條、洗錢防制法第14條第1項之幫助洗錢罪。
　㈡被告以單一交付系爭帳戶之幫助行為，幫助他人向告訴人蘇
    靜瑜、王素珠、杜詩玟詐騙，為想像競合犯，應從一重處斷
    ；被告以一交付本案帳戶提款卡及密碼之行為，同時觸犯上
    開幫助詐欺取財及幫助洗錢二罪名，為想像競合犯，依刑法
    第55條規定，應從一重之幫助洗錢罪處斷。
　㈢檢察官以新竹地檢署110年度偵字第7614、9708號移送併辦部
    分【即事實欄一、㈡、㈢】，與本案檢察官起訴之犯罪事實，
    有想像競合犯之裁判上一罪關係，依審判不可分之原則，為
    起訴效力所及，本院自應併予審理。　
　㈣被告前於103年間，因竊盜案件，經臺灣苗栗地方法院以103
    年度苗簡字第820號判決分別判處有期徒刑4月、3月、3月，
    並定應執行有期徒刑8月確定，嗣於105年10月27日執行完畢
    等情，有本院被告前案紀錄表在卷可按。其於受有期徒刑之
    執行完畢後，5年以內故意再犯本件有期徒刑以上之罪，已
    符合累犯之構成要件。惟審酌被告於本案所為乃幫助詐欺取
    財、洗錢犯行，其罪名、罪質、犯罪手法及態樣均與前案不
    同，難認其於前案執行完畢後再為本案有何特別惡性及對刑
    罰反應力薄弱之情，爰依司法院釋字第775號解釋意旨，裁
    量不加重本件最低本刑。
　㈤被告係對正犯資以助力而實施犯罪構成要件以外之行為，為
    幫助犯，依刑法第30條第2 項之規定，按正犯之刑減輕之。
　㈥被告於原審及本院準備程序、審理時，就幫助洗錢犯行業已
    自白不諱，應依洗錢防制法第16條第2項規定，減輕其刑。
　㈦被告所為幫助洗錢之犯行，分別有刑法第30條第2項、洗錢防
    制法第16條第2項減輕其刑規定之適用，應依刑法第70條規
    定，遞減其刑。　
五、上訴之判斷
　  原審經詳細調查後，以被告幫助洗錢犯行事證明確，予以論
    罪科刑，固非無見。惟查：
　㈠本案綽號「北夫」之某真實姓名、年籍均不詳之成年人所屬
    詐欺集團成年成員係取得本案帳戶提款卡及密碼以遂行詐欺
    取財、洗錢犯行，原判決於事實欄一誤載為「陳明佑上開中
    信帳戶資料」等語（見原判決第1頁第30行），已有違誤。
　㈡新竹地檢署110年度偵字第7614、9708號移送併辦部分，與被
    告業經起訴部分屬想像競合犯之裁判上一罪關係，為起訴效
    力所及，原審未及審酌而併予判決，尚有未合，檢察官上訴
    指摘於此，為有理由，是原判決關於幫助洗錢部分既有前揭
    可議之處，自屬無可維持，應由本院撤銷改判。
六、科刑審酌事項
    爰以行為人之責任為基礎，審酌被告為圖獲取綽號「北夫」
    之某真實姓名、年籍均不詳之成年人允諾之獲利，率爾將本
    案帳戶之提款卡及密碼提供予他人使用，以此方式幫助他人
    從事詐欺取財及洗錢之犯行，致使此類犯罪手法層出不窮，
    更造成犯罪偵查追訴的困難性，嚴重危害交易秩序與社會治
    安，所為實無足取，又造成告訴人因詐欺而受有財產上損害
    等犯罪所生危害程度，被告迭於偵查、原審及本院準備程序
    、審理時均坦認犯行，尚知悔悟，惟迄未與告訴人蘇靜瑜、
    王素珠、杜詩玟達成和解以賠償其等損失，暨斟酌被告有上
    述之前案紀錄及自陳專科畢業之智識程度、在便當店擔任員
    工、月收入2萬元、未婚、目前無子女、入監前與家人同住
    之生活狀況（見原審金訴卷第53頁）等一切情狀，改量處如
    主文第2項所示之刑，並諭知罰金易服勞役之折算標準。
七、不予宣告沒收之說明
    被告將其本案帳戶提款卡及密碼提供予綽號「北夫」之某真
    實姓名、年籍均不詳之成年人而轉交予所屬詐欺集團成年成
    員遂行詐欺取財及洗錢等犯行，並無積極證據證明被告就此
    等犯行獲有報酬，無從認定有何犯罪所得，爰不予宣告沒收
    。至被告所提供本案帳戶之提款卡及密碼，已由詐欺集團成
    員持用，未據扣案，且該等物品可隨時停用、掛失補辦，不
    具刑法上之重要性，而無宣告沒收之必要，爰依刑法第38條
    之2第2項之規定，均不予宣告沒收。
據上論斷，應依刑事訴訟法第369條第1項前段、第364條、第299
條第1項前段，判決如主文。
本案經檢察官吳志中提起公訴暨移送併辦，檢察官黃嘉慧提起上
訴，檢察官鄭堤升到庭執行職務。
中　　華　　民　　國　　111 　年　　1 　　月　　13　　日
                  刑事第二十一庭審判長法　官  林怡秀
                                      法　官  劉元斐
                                      法　官  蔡羽玄
以上正本證明與原本無異。
如不服本判決，應於收受送達後20日內向本院提出上訴書狀，其
未敘述上訴之理由者並得於提起上訴後20日內向本院補提理由書
（均須按他造當事人之人數附繕本）「切勿逕送上級法院」。
                                      書記官  陳語嫣
中　　華　　民　　國　　111 　年　　1 　　月　　13　　日
附錄本案論罪科刑法條全文：
洗錢防制法第14條
有第二條各款所列洗錢行為者，處7年以下有期徒刑，併科新臺
幣5百萬元以下罰金。
前項之未遂犯罰之。
前二項情形，不得科以超過其特定犯罪所定最重本刑之刑。
中華民國刑法第339條
（普通詐欺罪）
意圖為自己或第三人不法之所有，以詐術使人將本人或第三人之
物交付者，處5年以下有期徒刑、拘役或科或併科50萬元以下罰
金。
以前項方法得財產上不法之利益或使第三人得之者，亦同。
前二項之未遂犯罰之。